臺灣臺北地方法院刑事判決　　　九十三年度訴字第一四九六號
公　訴　人　臺灣臺北地方法院檢察署檢察官
被　　　告　戊○○
　　　　　　丁○○
　　　　　　丙○○
上三人共同
選任辯護人　溫惠美律師
上列被告等因傷害等案件，經檢察官提起公訴（九十三年度偵續
字第四七號），本院判決如下：
    主  文
戊○○傷害人之身體，處有期徒刑伍月，如易科罰金，以佰元
折算壹日。
丁○○無罪。
丙○○傷害人之身體，處有期徒刑月，如易科罰金，以佰元
折算壹日。
    事  實
一、戊○○與丙○○係夫妻關係，渠等與丁○○（本院判決無罪
    ，詳後述）、庚○○均係臺北縣深坑鄉蔚嵐山莊之住戶（起
    訴書誤繕為蔚藍山莊），民國九十年十一月二日上午十一時
    許，因戊○○在臺北縣深坑鄉蔚嵐山莊四十六號頂樓水塔處
    ，手持掃帚驅趕庚○○家所飼養之柴犬，因而在臺北縣深坑
    鄉蔚嵐山莊四十六號樓梯間與庚○○之胞弟辛○○發生口角
    爭執（起訴書誤載為與辛○○之胞弟庚○○發生口角），二
    人因而在一、二樓樓梯間發生拉扯，進而互毆，其間戊○○
    基於傷害之犯意，持掃帚戳往辛○○臉部，致辛○○受有右
    眼部創傷、右臉頰挫傷、左前臂挫傷（起訴書漏載此傷害）
    、硬腦膜下出血之傷害。丁○○聞聲下樓勸阻，癸○○於一
    樓下中庭旁之健身房內亦聞聲前往查看，戊○○、辛○○始
    罷手離去。嗣戊○○告知其配偶丙○○上情後，丙○○氣憤
    難平，於同日晚間十時許，前往庚○○位於臺北縣深坑鄉蔚
    嵐山莊四十六號十四樓之住處，於庚○○之胞弟廖志偉（原
    名壬○○）開啟大門後，二人一言不合發生肢體衝突互毆，
    丙○○竟基於傷害之犯意，徒手毆打並以腳踹踢廖志偉，致
    廖志偉受有胸腹部瘀腫（三十公分乘以二十公分）、左肩瘀
    腫（十五公分乘以五公分）、右上臂瘀腫（十二公分乘以四
    公分）、右手背瘀腫（五公分乘以二公分）、左前小腿瘀腫
    （十二公分乘以三公分）及右後小腿瘀腫（十二公分乘以二
    公分）之傷害。
二、案經辛○○、廖志偉訴由臺灣臺北地方法院檢察署檢察官偵
    查起訴。
    理  由
壹、被告戊○○、丙○○有罪部分：
一、被告戊○○部分：
    訊據被告戊○○固不否認在上揭時、地手持掃帚驅趕柴犬，
    並與告訴人辛○○發生口角及拉扯之事實，惟矢口否認有何
    傷害告訴人辛○○之犯行，辯稱：當時告訴人辛○○辱罵伊
    ，並以手中之狗繩甩到伊之頭部及頸部，伊才用手中之掃帚
    抵擋防衛，告訴人辛○○搶下伊之掃帚後，就用拳頭及狗繩
    攻擊伊，告訴人辛○○受傷應係自己揮動狗繩回彈所致云云
    。惟查：
  (一)被告戊○○毆打告訴人辛○○成傷之事實，業據告訴人辛○○指訴不移，核與被告戊○○自承：在拉扯衝突中，伊曾手
    持掃帚加以抵擋，約十幾秒後告訴人辛○○說眼睛看不見，
    眼睛受傷，伊看見告訴人辛○○右眼眼尾有細細長長之刮痕
    等語相符（見臺灣臺北地方法院檢察署九十一年度他字第一
    九八號偵查卷第七十一頁、本院卷第三十一頁反面），參以
    臺北市立萬芳醫院急診護理評估紀錄記載，告訴人辛○○到
    院之詳細時間為九十年十一月二日中午十二時三十分許，與
    被告戊○○所述其與告訴人辛○○發生衝突之時間甚為接近
    ，而告訴人辛○○至醫院急診時即向醫師主訴：「有被人用
    掃把打到右眼；被人打（掃把）吐多次」等語（見臺灣臺北
    地方法院檢察署九十三年度偵字第一四三一號偵查卷卷一第
    六十四頁）。證人即當日蔚嵐山莊值班警衛賴賢勤於偵查中
    亦證稱：我帶救護人員至蔚嵐山莊四十六號十四樓時，我看
    見告訴人辛○○躺在客廳地板上說眼睛痛，看不清楚，我問
    辛○○能否站起來，辛○○搖頭，我即過去與救護人員扶辛○○到電梯，我們送辛○○到地下二樓停車場上救護車時，
    發現辛○○唇邊有點白沫等語屬實（見同上第一九八號偵查
    卷第八十四頁、第八十五頁）。證人即於九十年十一月二日
    至九十一年十一月九日告訴人辛○○在臺北市立萬芳醫院住
    院期間協助照顧之神經外科醫師林家瑋於本院審理時復結證
    稱：告訴人辛○○到院急診時，在右眼下方有一個大約零點
    五公分之擦傷，右眼附近有浮腫瘀血現象，左上肢也有一個
    擦傷，並合併有嘔吐現象，昏迷指數八分屬於嚴重頭部外傷
    ，電腦斷層掃瞄懷疑有顱內出血，所以收加護病房住院治療
    等語明確（見本院卷第一九二頁反面、第一九四頁反面、第
    一九七頁反面）。此外，復有診斷證明書、告訴人辛○○之
    受傷照片二幀可資佐證（見同上第一四三一號偵查卷卷一第
    九十九頁、臺灣臺北地方法院檢察署九十三年度偵續字第四
    七號偵查卷第五十九頁），足認告訴人辛○○確受有如事實
    欄所載之傷害無訛。
  (二)關於告訴人辛○○所受「硬腦膜下出血」之傷害，雖甲種診
    斷證明書並未載明該傷勢（見同上第一四三一號偵查卷卷一
    第九十四頁、第九十五頁），臺北市立萬芳醫院放射科電腦
    斷層報告亦未認定告訴人辛○○受有該傷害（見同上第一四
    三一號偵查卷卷一第六十九頁）。惟證人林家瑋醫師於本院
    審理時結證稱：在會診時，告訴人辛○○在右眼下方有一個
    外傷，而且合併有嘔吐現象，所以我們認為是頭部外傷造成
    腦部的腦震盪所引起。放射科報告是針對放射影像檢查之結
    果，所以有時候少量之出血，在放射科檢查時是檢查不出來
    的，我的臨床判斷上有硬腦膜下出血，所以病歷上有此描述
    記載。放射科是把影像放在電腦斷層掃瞄機上看，之後再洗
    成Ｘ光片提供給臨床醫師，一般是說放在機器上來看比較準
    ，但是放射科醫師沒有接觸病人，我們是接觸病人並結合臨
    床症狀及Ｘ光片下診斷來治療，所以沒有所謂誰比較準確，
    其實臨床上，不同科診斷上之差異是常見的等語（見本院卷
    第一九二頁反面、第一九三頁、第一九六頁反面、第一九八
    頁、第二○○頁反面至第二○一頁）。另證人即臺北市立萬
    芳醫院眼科醫師吳建良更於本院審理時結證稱：九十年十二
    月十一日至九十三年八月十一日告訴人辛○○都一直在我的
    門診追蹤治療，主要症狀為畏光眼睛疼痛，視力模糊，告訴
    人辛○○一開始在急診會診之病歷上為右眼角膜受傷，故最
    開始認為右眼角膜有持續發炎狀況，在門診治療後，先有改
    善，後來視力又惡化，在九十年十二月十二日作視野檢查，
    左眼正常，右眼視野有缺損現象，表示視神經有病變，後來
    告訴人辛○○兩眼視力中間有起伏情形，有時好，有時不好
    ，九十三年六月十四日通過詐盲檢查，九十三年八月十一日
    矯正後，左右眼視力都是○‧○五。告訴人庚○○雙眼視力
    下降是視神經病變所致，視神經病變之原因可能是外傷、退
    化、發炎、腫瘤、血管病變、自體免疫疾病，其中外傷包括
    從眼球一直到腦部視覺中樞，任何地方受損都有可能造成視
    力之影響，因為找不到其他可解釋病變之原因，所以我認為
    告訴人辛○○視神經病變畏光模糊之症狀與告訴人辛○○在
    九十年十一月二日受有頭部外傷有關，在文獻上本來就有頭
    部外傷造成視神經病變之後遺症等語（見本院卷第二○一頁
    反面至第二○二頁、第二○三頁反面至第二○四頁）。參以
    告訴人辛○○於九十年十一月二日急診時有嗜睡、眩暈、嘔
    吐等現象，有臺北市立萬芳醫院急診護理評估記錄在卷可參
    （見同上第一四三一號偵查卷卷一第六十四頁），嗣後於九
    十年十二月十一日至九十三年八月十一日連續多次在臺北市
    立萬芳醫院眼科門診接受診治，此有中央健康保險局於九十
    四年四月十二日以健保醫字第○九四○○一○一九號函送告
    訴人辛○○之就醫紀錄、告訴人辛○○於臺北市立萬芳醫院
    之病歷資料存卷可佐（見本院卷第九十一頁至第九十三頁、
    第二三○頁至第二四○頁），本件又查無告訴人辛○○有退
    化、發炎、腫瘤、血管病變、自體免疫疾病等導致視神經病
    變之原因，由證人乙○○○○上開證詞及前揭告訴人辛○○
    急診入院時之臨床現象，適足以印證證人林家瑋醫師診斷告
    訴人辛○○入院時受有「硬腦膜下出血」之傷害應屬正確無
    誤，是告訴人辛○○因與被告戊○○互毆結果，除受有右眼
    部創傷、右臉頰挫傷、左前臂挫傷之傷害外，亦受有「硬腦
    膜下出血」之傷勢，要堪認定。
  (三)被告戊○○固辯稱：當時告訴人辛○○以手中之狗繩甩到伊
    之頭部及頸部，伊才用掃帚抵擋防衛，告訴人辛○○受傷應
    係自己揮動狗繩回彈所致云云。惟衡之一般社會經驗法則，
    互毆係屬多數動作構成單純一罪而互為攻擊之傷害行為，縱
    令一方先行出手，而還擊之一方在客觀上茍非單純對於現在
    不法之侵害為必要排除之反擊行為，因其本即有傷害之犯意
    存在，則對其互為攻擊之還手反擊行為，自無主張正當防衛
    權之餘地，從而，因侵害已成過去之報復行為，與無從分別
    何方為不法侵害之互毆行為（除可證明一方初無侵害他方之
    犯意者外），均不得主張防衛權（最高法院八十四年臺非字
    第二○八號判例、八十八年度臺上字第四六七三號判決參照
    ）。查被告丁○○於九十二年五月十六日偵查時雖附和被告
    戊○○之詞供稱：當時我從頂樓衝至一、二樓樓梯轉角處，
    我看到告訴人辛○○用鍊子打被告戊○○云云（見同上第一
    四三一號偵查卷卷一第十七頁），惟其於九十二年七月十五
    日偵訊時係稱：當時告訴人辛○○用掃帚抵住被告戊○○之
    脖子云云（見同上第一四三一號偵查卷卷一第四十頁反面）
    ，繼於九十三年四月十二日偵訊時改稱：當時我看見告訴人
    辛○○徒手抵住被告戊○○之脖子云云（見同上第四七號偵
    查卷第八十一頁），其供述先後顯不一致，已難憑信。而證
    人即告訴人辛○○於本院審理時結證稱：我與被告戊○○發
    生衝突時，手上並未拿著狗繩，狗繩還拴在頂樓等語（見本
    院卷第一一五頁），核與證人即庚○○之妻甲○○於本院審
    理時結證稱：狗鍊是在頂樓樓梯下面那裡找到，綁在那個地
    方等語相符（見本院卷第一五三頁反面）。證人即蔚嵐山莊
    住戶癸○○亦於本院審理時結證稱：我到現場時看見地上有
    一支紅色的掃帚，被告戊○○手上沒有拿東西、被告丁○○
    、告訴人辛○○手中好像也沒有拿東西等語明確（見本院卷
    第七十七頁反面至第七十八頁），足見被告戊○○與告訴人
    辛○○發生衝突時，告訴人辛○○手中應未持狗繩。被告戊○○雖具體指陳告訴人辛○○以手中之狗繩甩到伊之頭部及
    頸部，伊才用掃帚抵擋等情，然揆諸被告戊○○提出之臺北
    市立萬芳醫院甲種診斷證明書，其上並未記載被告戊○○受
    有頭部及頸部之傷害（見同上第一九八號偵查卷第七十七頁
    ），被告戊○○所辯先遭告訴人辛○○攻擊頭部及頸部，顯
    乏依據。參以告訴人辛○○所受傷害位於右眼部、右臉頰，
    與一般防衛行為造成之傷害多位於四肢之常情，亦不相符，
    且證人癸○○及被告丁○○係聞聲始至現場勸阻，並未目睹
    被告戊○○與告訴人辛○○發生肢體衝突之最初情況，已據
    證人癸○○及被告戊○○陳述在卷（見本院卷第七十六頁至
    第八十一頁、第三十一頁反面），被告戊○○無法證明自己
    初無侵害他人之犯意，是被告戊○○上開所辯，不足採信。
  (四)查被告戊○○與告訴人辛○○素昧平生，此除據被告戊○○
    陳明在卷外（見本院卷第三十一頁），亦據告訴人辛○○以
    證人身分於本院審理中具結明確（見本院卷第一一三頁反面
    ），又當日互毆純係偶發事件，且被告戊○○所持之掃帚係
    用以驅趕柴犬之用，並非事前預先準備用以毆打告訴人辛○○之兇器，揆諸上述各節，綜合觀察判斷，被告戊○○持掃
    帚戳往告訴人辛○○臉部之行為，固堪認定，然衡情尚難認
    被告戊○○有戳傷告訴人辛○○眼球致其失明之決意，應認
    被告戊○○僅具普通傷害之故意。
  (五)公訴意旨雖認告訴人辛○○經送醫治療後，其二眼視力均受
    損降至○‧○五，已達重大難治之傷害程度。惟：
    1.按刑法第十條第四項第六款之重傷，係指除去同項第一款
      至第五款之傷害而於身體或健康有重大不治或難治之傷害
      者而言，如毀敗一目或二目之視能，按照該項第一款之規
      定，固屬重傷，假使所傷之目，僅祇視能減衰，並未完全
      毀敗，縱令此種減衰具有不治或難治之情形，仍與第六款
      所定之內容並不相當，即祇應成立普通傷害，不能遽依重
      傷論科（最高法院二十五年上字第四六八○號判例參照）
      。查告訴人辛○○於九十年十一月二日與被告戊○○發生
      拉扯衝突後，於當日送至臺北市立萬芳醫院急診並住進加
      護病房，自九十年十一月二日起至九十年十一月九日止住
      院治療，出院後自九十年十一月十一日至九十三年八月十
      一日連續多次在臺北市立萬芳醫院眼科門診就診，期間兩
      眼視力時有波動，分別為九十年十一月三十日右眼○‧六
      ，左眼○‧六；九十年十二月十一日右眼○‧○八，左眼
      一‧○；九十一年一月九日右眼○‧四，左眼○‧八；九
      十一年五月一日右眼○‧二，左眼○‧六；九十一年七月
      三日右眼○‧二，左眼○‧七；九十一年八月一日右眼○
      ‧一，左眼○‧五；九十一年十月三十一日右眼○‧○五
      ，左眼○‧二；九十一年十二月十九日右眼○‧二，左眼
      ○‧五；九十二年一月九日右眼○‧一，左眼○‧四；九
      十二年二月十三日右眼○‧二，左眼○‧五；九十二年七
      月三日右眼○‧三，左眼○‧五；九十二年十月二十八日
      右眼○‧二，左眼○‧四；九十二年十一月二十二日右眼
      ○‧三，左眼○‧三；九十二年十二月二十日右眼○‧三
      ，左眼○‧三；九十三年五月二十二日右眼○‧○五，左
      眼○‧○五；九十三年六月十四日右眼○‧○五，左眼○
      ‧一；九十三年八月十一日右眼○‧○五，左眼○‧○五
      ，有告訴人辛○○之臺北市立萬芳醫院病歷資料在卷可佐
      （見同上第一四三一號偵查卷卷一第一一八頁至第一四六
      頁、本院卷第二三一頁至第二四○頁），臺北市立萬芳醫
      院於九十三年五月二十二日鑑定告訴人辛○○二眼裸眼視
      力及矯正後視力均為○‧○五，告訴人辛○○並據此取得
      身心障礙手冊等情，亦有身心障礙者鑑定表、中華民國身
      心障礙手冊附卷足憑（見同上第四七號偵查卷第一一六頁
      至第一一八頁、第一一九頁）。其後臺北市立萬芳醫院於
      九十四年四月二十八日以萬院醫病字第○九四○○○○八
      九八號函覆本院：「患者（指告訴人辛○○）殘鑑視力矯
      正前右眼○‧○五，左眼○‧○五。」等語（見本院卷第
      一六三頁）。綜上，堪證告訴人辛○○之視力顯然未達完
      全毀敗之程度，此由本院審理時訊及告訴人辛○○目前視
      力狀況，並當庭命其站立於應訊臺前取下眼鏡辨認法臺上
      之人數及應訊臺前之電腦螢幕，儘管告訴人辛○○表示所
      見之影像模糊，惟其仍能正確辨識法臺上之人數，對於電
      腦螢幕上之文字在十五至二十公分之距離內亦可以看見，
      亦資證明（見本院卷第一一九頁），揆諸上開判例意旨，
      應認告訴人辛○○之視力尚未達重傷害之程度。
    2.次按以刑法第十七條規定之加重結果犯言，行為人以犯輕
      罪之故意，著手實施犯罪，致發生較其原有犯意所欲實現
      之犯罪內容為重之結果，而有加重其刑之規定，且發生此
      項重罪之結果，並與其所實施之犯罪間有相當因果關係，
      又於一般之人通常觀念中為能預見者，即應負加重結果犯
      之責（最高法院八十二年度臺上字第二二六七號判決參照
      ）。又所謂相當因果關係，係指依經驗法則，綜合行為當
      時所存在之一切事實，為客觀之事後審查，認為在一般情
      形下，有此環境、有此行為之同一條件，均可發生同一之
      結果者，則該條件即為發生結果之相當條件，行為與結果
      即有相當之因果關係。反之，若在一般情形下，有此同一
      條件存在，而依客觀之審查，認為不必皆發生此結果者，
      則該條件與結果不相當，不過為偶然之事實而已，其行為
      與結果間即無相當因果關係（最高法院七十六年臺上字第
      一九二號判例）。經查，臺北市立萬芳醫院固於九十四年
      四月二十八日以萬院醫病字第○九四○○○○八九八號函
      覆本院以：「二、病患（即告訴人辛○○）視神經病變畏
      光模糊之症狀與外傷事件有時序之相關，臨床上無法排除
      其因果關係，即外傷可能造成視神經病變」等語。證人乙○○○○亦於本院審理時結證稱：時序相關是因果關係之
      必要條件。外傷有可能造成病患之視覺症狀，時序相關在
      我們沒有找到更好的解釋原因，大概可以用外傷來解釋。
      嚴重視力退化的併發症（即視神經病變）在臨床上是少見
      的，但在臨床上有可能發生，比例上來講我沒有文獻的佐
      證等語（見本院卷第二○五頁）。證人林家瑋醫師於本院
      審理時復結證稱：頭部外傷導致視神經病變之機率，依據
      我的經驗是小於百分之五等語（見本院卷第二○六頁）。
      依上開證人證詞足認，告訴人辛○○所受「視力減損降至
      裸視視力○‧○五之傷害」，確係「視神經病變」造成，
      且「頭部外傷」亦係「視神經病變」之可能條件之一，惟
      後二者相關聯之機率既小於百分之五，在臨床上極為少見
      ，則告訴人辛○○之「視神經病變」縱係「頭部外傷」引
      起，亦難評價為刑法上之相當因果關係，蓋告訴人辛○○
      於九十年十一月二日所受右眼部創傷、右臉頰挫傷、硬腦
      膜下出血等傷害，不必皆發生此「視神經病變」甚或導致
      「雙眼畏光、模糊」之結果，此亦非一般人在客觀上所得
      預見，揆諸上開判例意旨，應認告訴人辛○○所受「視力
      減損降至裸視視力○‧○五之傷害」與被告戊○○與之互
      毆行為，當無相當因果關係。
    3.綜上，告訴人辛○○視力減損降至裸視視力○‧○五之傷
      害，並非重傷害甚明，且該傷害與被告戊○○之毆打行為
      無相當因果關係，且該傷害亦非被告戊○○或一般人通常
      觀念所能夠預見，是公訴意旨認被告戊○○所為係犯傷害
      致重傷罪，容有誤會。
  (六)至於公訴人聲請向臺北市立萬芳醫院函查甲種、乙種診斷證
    明書開立之依據，記載有無不同之事項，並聲請傳喚開立乙
    種診斷證明書之林經國醫師到庭說明。惟診斷證明僅提供病
    患就醫之事實，無法在診斷證明中全部描述所有之情況，甲
    種診斷證明書係供訴訟使用，所以會從嚴判定，其意義為最
    保守之診斷，必須依據所有之報告結論記載，乙種診斷證明
    書係供保險公司使用，所以從寬判定，臨床懷疑有之症狀就
    會記載，本件臨床判斷告訴人辛○○應有硬腦膜下出血之傷
    害，業據林家瑋醫師證述甚明（見本院卷第一九八頁至第一
    九九頁），且本院認告訴人辛○○確因被告戊○○之毆打行
    為致受「硬腦膜下出血」之傷害，並詳論得心證之理由如前
    ，被告等及辯護人復未爭執卷附診斷證明書之證據能力，是
    此部分無再予調查傳喚之必要，附此敘明。
  (七)蒞庭檢察官雖以告訴人辛○○、證人即辛○○之父己○○之
    指證，而當庭更正起訴書犯罪事實，認被告戊○○毆打告訴
    人辛○○之地點為臺北縣深坑鄉蔚嵐山莊四十六號十樓、十
    一樓梯平臺處（見本院卷第二一二頁反面），惟告訴人辛○○及證人己○○之證詞應有隱諱不實，詳如後述（見被告丁○○無罪部分），且證人癸○○當天聽到爭吵聲自一樓下中
    庭健身房尋聲至臺北縣深坑鄉蔚嵐山莊四十六號一樓、二樓
    樓梯間，並目擊告訴人辛○○與被告戊○○、丁○○發生拉
    扯，業據證人癸○○結證屬實（見本院卷第七十六頁至第七
    十七頁），且被告戊○○自臺北縣深坑鄉蔚嵐山莊四十六號
    一樓高喊：「秀珍」，在蔚嵐山莊四十六號十四樓可辨識為
    被告戊○○之聲音，業據偵查檢察官勘驗屬實，製有勘驗現
    場筆錄可稽（見同上第一四三一號偵查卷卷一第三十頁反面
    ），告訴人辛○○復自承：在十樓、十一樓發生爭執，中庭
    之人應該聽不到爭執之聲音等語（見本院卷第一一八頁），
    足見被告戊○○供稱：伊係在臺北縣深坑鄉蔚嵐山莊四十六
    號一樓、二樓樓梯間與告訴人辛○○發生拉扯後，叫喊在頂
    樓之被告丁○○下樓一節，尚非虛妄。綜上各情，本院應認
    本件案發地點係臺北縣深坑鄉蔚嵐山莊四十六號一樓、二樓
    樓梯間，而非臺北縣深坑鄉蔚嵐山莊四十六號十樓、十一樓
    梯平臺處，蒞庭檢察官更正此部分犯罪事實，容有未合，併
    此敘明。
二、被告丙○○傷害部分：
    被告丙○○雖坦認於前揭時、地至庚○○上址住處，與廖志
    偉發生肢體衝突之事實，然矢口否認有何傷害告訴人廖志偉
    之犯行，辯稱：伊是鄰長，當時只是去庚○○家中關心，伊
    按門鈴及敲門後，鐵門一下子打開往外推，伊就往後倒地，
    己○○、廖志偉就出來毆打伊，伊在告訴人辛○○家門口被
    打，伊只有用手防衛，並未毆打告訴人廖志偉云云。惟查：
  (一)證人己○○於本院審理時結證稱：案發當天，我和我兒子廖
    志偉剛從醫院回來，聽見外面有人敲門，廖志偉就去開門，
    丙○○就推門衝進來，將廖志偉撞倒，我當時在看電視，就
    趕緊站起來將我兩個孫子帶到房間，然後與廖志偉合力將丙○○趕出去，並聽從廖志偉之指示趕快將門關起來，廖志偉
    出去和丙○○拉扯，並由媳婦甲○○報警，後來丙○○聽到
    我們要報警才離開等語（見本院卷第一二一頁）；證人甲○○在偵查中及本院審理時證稱：當天有人一直按門鈴並踹我
    們家鐵門，廖志偉把第一道門打開後，我聽到聲音從房間跑
    出來，我就看見廖志偉倒在客廳玄關處，丙○○用腳踹廖志
    偉，廖志偉用手抵擋，我公公己○○衝上前阻擋丙○○，廖
    志偉就趕快爬起來，後來我公公及廖志偉就將丙○○推出去
    ，我公公把門關起來，我就打電話報警等語（見同上第四七
    號偵查卷第八十頁、本院卷第一五二頁），證人己○○及甲○○之證言就告訴人廖志偉遭被告丙○○毆打之證詞互核相
    符，且臺北縣政府警察局新店分局以九十三年十二月十一日
    北縣警店刑字第○九三○○四二五六六號函檢送深坑分駐所
    九十年十一月二日工作紀錄簿亦記載：「經前往社區警衛室
    ，發現報案人廖志偉自稱遭受鄰居丙○○毆打，由於身體受
    傷不大，所以自稱自行向法院提出告訴」（見本院卷第二四
    八頁），而被告廖志偉受有胸腹部瘀腫（三十公分乘以二十
    公分）、左肩瘀腫（十五公分乘以五公分）、右上臂瘀腫（
    十二公分乘以四公分）、右手背瘀腫（五公分乘以二公分）
    、左前小腿瘀腫（十二公分乘以三公分）及右後小腿瘀腫（
    十二公分乘以二公分）之傷害，復有臺北市立忠孝醫院驗斷
    證明書附卷可證（見同上第一九八號偵查卷第二十一頁），
    足見告訴人廖志偉所受之上開傷害確係遭被告丙○○毆打所
    致，本院九十三年簡上字第四六三號民事判決亦同此認定（
    見本院卷第九十五頁至第九十七頁）。
  (二)被告丙○○雖指陳當時伊按門鈴及敲門後，鐵門一下子打開
    往外推，伊就往後倒地，己○○、廖志偉就出來毆打伊，伊
    只有用手防衛等情，然揆諸告訴人廖志偉之診斷證明書，其
    除受有右上臂瘀腫、右手背瘀腫、左前小腿瘀腫、右後小腿
    瘀腫等四肢傷害外，尚有胸腹部瘀腫、左肩瘀腫之傷勢，衡
    諸常情，告訴人廖志偉應無可能以胸腹部、左肩攻擊被告丙○○，該等傷害應遭被告丙○○毆傷；況告訴人廖志偉業已
    指稱：當時在門外與被告丙○○發生扭打，我有還擊，應該
    是互毆等語（見本院卷第一四七頁反面），核與告訴人廖志
    偉及被告丙○○各自提出之診斷證明書上載傷勢相符（見同
    上第一九八號偵查卷第二十一頁、第七十九頁），堪可採信
    ，被告丙○○復無法證明自己初無侵害他人之犯意，足見告
    訴人廖志偉所受之傷勢應係與被告丙○○互毆所致，是被告
    丙○○所辯：伊係正當防衛云云，不足採信。
三、綜上所述，本案事證明確，被告戊○○、丙○○二人傷害犯
    行均堪認定，應依法論科。
四、核被告戊○○、丙○○所為，各係犯刑法第二百七十七條第
    一項普通傷害罪。公訴意旨就被告戊○○部分認應依刑法第
    二百七十七條第二項後段傷害致重傷罪處斷，尚有未洽，惟
    起訴事實相同，爰依法變更起訴法條，併予敘明。爰審酌被
    告戊○○僅因細故與告訴人辛○○發生口角爭執，不思以理
    性解決問題，竟手持掃帚毆打告訴人辛○○成傷，且告訴人
    辛○○所受傷害位於人體重要部位之頭部及眼部，傷勢非輕
    ，又被告丙○○竟因一時無法克制情緒，而毆打告訴人廖志
    偉成傷，告訴人廖志偉所受傷害位於胸腹及四肢，傷勢較告
    訴人辛○○輕，被告戊○○、丙○○分別與告訴人辛○○、
    廖志偉互毆，且被告戊○○與告訴人辛○○二人原不認識，
    當日互毆係偶發事件，及被告戊○○、丙○○犯罪後猶飾詞
    否認，未見悔意，且迄未與告訴人辛○○、廖志偉達成和解
    等一切情狀，各量處如主文第一項、第三項所示之刑，並均
    諭知易科罰金之折算標準，以示懲儆。至於被告戊○○毆打
    告訴人辛○○所用之掃帚一支，雖係供犯罪所用之物，惟未
    扣案，復非義務沒收之物，爰不予宣告沒收，附此敘明。
五、公訴意旨另以：被告丙○○於九十年十一月二日晚間十時許
    ，基於侵入住居之犯意，前往蔚嵐山莊四十六號十四樓，衝
    入屋內，因認被告丙○○涉犯刑法第三百零六條之之侵入住
    居罪嫌云云。按犯罪事實應依證據認定之，無證據不得認定
    其犯罪事實；又不能證明被告犯罪者，應諭知無罪之判決，
    刑事訴訟法第一百五十四條第二項、第三百零一條第一項分
    別定有明文。公訴人認被告丙○○涉有侵入住居罪嫌，無非
    係以證人廖志偉、己○○之證詞及告訴人庚○○所拍攝家中
    物品遭毀損之照片為證。訊之被告丙○○則堅詞否認有何侵
    入住居之犯行，並辯稱：伊是鄰長，當時只是去庚○○家中
    關心，伊按門鈴及敲門後，鐵門一下子打開往外推，伊就往
    後倒地，並未侵入告訴人庚○○之住宅等語。經查：觀之告
    訴人庚○○所拍攝其位於臺北縣深坑鄉蔚嵐山莊住處大門之
    照片，及證人己○○於偵查中之證述、證人甲○○於本院審
    理時之證詞可知（見同上第一九八號偵查卷第十七頁、第二
    十頁、同上第一四三一號偵查卷卷一第十五頁、本院卷第一
    五二頁），進入告訴人庚○○之住宅須經過二道門，一道為
    向外開啟上有數個透明方格之鐵門，第二道為向內開啟上有
    魚眼之整片式大門，二道門均可從內部往外看辨識，復經偵
    查檢察官勘驗屬實，製有勘驗現場筆錄可稽（見同上第一四
    三一號偵查卷卷一第三十頁反面）。參以證人廖志偉及甲○○均一致證稱：當時聽到急促之門鈴聲及用力踹門之聲音（
    見本院卷第一四七頁、第一二一頁、第一五二頁），衡諸常
    情，證人廖志偉當可判斷在如此急促之門鈴聲並踹踢大門之
    聲音下，通常表示來者不善，豈有明知住處二道大門均可輕
    易向外查看辨識，竟有不向外查看辨識並問明來者身分即貿
    然開門之理？是證人廖志偉、己○○證述被告丙○○衝入住
    宅一節，顯悖常情，不足採信。再者，證人甲○○於偵查中
    及本院審理時均證稱：其並未目睹屋內物品遭毀損之經過，
    僅看見電視旁之玻璃櫃及鞋櫃等遭毀損之結果等語（見同上
    第四七號偵查卷第八十頁、本院卷第一五三頁），而告訴人
    庚○○雖提出上開物品遭毀損之照片十四紙，惟僅能證明上
    開物品確遭毀損之狀態，尚難據此認定被告丙○○有侵入告
    訴人庚○○住宅之行為。況告訴人廖志偉與被告丙○○在臺
    北縣深坑鄉蔚嵐山莊四十六號十四樓曾發生肢體衝突一情，
    為告訴人廖志偉所是認，則上開物品遭毀損亦可能係因雙方
    衝突時所造成，是告訴人庚○○指陳被告丙○○涉犯侵入住
    居罪嫌部分，公訴人所舉之證據無法明確證明被告丙○○有
    侵入告訴人庚○○住宅之行為，此外，復查無其他積極證據
    足資認定被告丙○○有上開犯行，既不能證明其犯罪，原應
    為無罪之諭知，然公訴人認此部分與被告丙○○前開有罪部
    分，有牽連犯之裁判上一罪關係，爰不另為無罪之諭知，併
    此說明。
貳、被告丁○○無罪部分：
一、公訴意旨略以：於九十年十一月二日上午十一時許，在蔚嵐
    山莊四十六號十、十一樓平臺處（蒞庭檢察官於九十四年六
    月二十七日當庭更正起訴書犯罪事實欄之犯罪地點），被告
    戊○○因追趕告訴人辛○○飼養之小狗，與告訴人庚○○之
    胞弟辛○○發生口角（起訴書誤載為與辛○○之胞弟庚○○
    發生口角），詎被告戊○○與丁○○，共同基於傷害他人身
    體之犯意聯絡，均能預見毆打頭部可能造成視力受損無法恢
    復，被告戊○○竟手持掃帚朝告訴人辛○○之眼睛猛刺，並
    毆打辛○○頭部；被告丁○○則趁告訴人辛○○劇痛難耐之
    際，持棍棒亦毆打告訴人辛○○之頭部，致被告辛○○受有
    硬腦膜下出血、右眼部創傷及右臉頰挫傷等傷害。嗣經送醫
    治療後，其二眼視力均受損降至零點零五，已達重大難治之
    傷害程度，因認被告丁○○涉犯刑法第二百七十七條第二項
    後段之傷害致重傷罪嫌云云。
二、按犯罪事實應依證據認定之，無證據不得認定其犯罪事實；
    又不能證明被告犯罪者，應諭知無罪之判決，刑事訴訟法第
    一百五十四條第二項、第三百零一條第一項分別定有明文。
    又告訴人之指訴目的乃欲使被告受刑事追訴，其指訴內容是
    否為真實，理應慎重查明，不得僅憑告訴人之片面指訴，即
    為不利被告之認定。次按刑事訴訟法上所謂認定犯罪事實之
    證據，係指足以認定被告確有犯罪行為之積極證據而言，該
    項證據自須適合於被告犯罪事實之認定，始得採為斷罪資料
    。且認定不利於被告之事實，須依積極證據，苟積極證據不
    足為不利於被告事實之認定時，即應為有利於被告之認定，
    更不必有何有利之證據。如未能發現相當證據，或證據不足
    以證明，自不能以推測或擬制之方法，以為裁判之基礎。又
    刑事訴訟上證明之資料，無論其為直接或間接證據，均須達
    於通常一般之人均不致有所懷疑，而得確信其為真實之程度
    ，始得據為有罪之認定，若其關於被告是否犯罪之證明未能
    達此程度，而有合理性懷疑之存在，致使無從形成有罪之確
    信，即不得遽為不利被告之認定（最高法院二十九年上字第
    三一○五號、三十年上字第八一六號、四十年臺上字第八六
    號、七十六年臺上字第四九八六號判例參照）。
三、公訴人認被告丁○○涉有傷害致重傷罪嫌，無非係以告訴人
    辛○○之指訴，證人己○○、甲○○之證述、臺北市立忠孝
    醫院驗傷診斷證明書一紙、臺北市立萬芳醫院診斷證明書三
    紙、告訴人辛○○之病歷影本一份及受傷照片三紙、臺北市
    立大安區公所之身心障礙手冊一紙、臺北市立萬芳醫院九十
    三年十月十三日萬院醫病字第九三一四三三號函為證。訊據
    被告丁○○堅詞否認有何傷害致重傷之犯行，並辯稱：伊當
    時在頂樓，不到幾秒鐘就聽到被告戊○○說：秀珍你下來，
    伊想說可能發生事情，就從頂樓空手跑下樓邊喊邊找，到一
    、二樓樓梯間看到告訴人辛○○掐被告戊○○之脖子在打她
    ，伊就說不要打人，有話好好講，告訴人辛○○就轉身打伊
    ，並一直推伊，伊並未持棍棒毆擊告訴人辛○○頭部等語。
    經查：
  (一)證人即告訴人辛○○於本院審理時雖指證稱：被告戊○○當
    時是在往十一樓之樓梯上，手持掃帚柄直接戳我右眼，後來
    被告丁○○從十一樓衝下來手持棍子毆打我頭部，我一直擋
    說不要打，不要打，我眼睛看不到，但我根本無法抵擋，我
    就昏過去，我醒過來時已經躺在醫院之加護病房，我印象中
    右眼只有被戳到一次等語（見本院卷第一一四頁、第一一七
    頁）。惟其於初次偵訊時係指稱：丁○○拿什麼東西打我，
    我不清楚，戊○○打我頭部，我被打得昏昏的，只知道丁○○有動手打我云云（見同上第一九八號偵查卷第五十三頁）
    ，繼於九十二年五月十六日偵訊時始明確指陳被告丁○○係
    以木棍打其頭部（見同上第一四三一號偵查卷卷一第十五頁
    反面），其指訴前後不一，自應究明。
  (二)證人己○○雖到庭附和告訴人辛○○之詞證稱：當時我到十
    一樓平臺處，看到被告戊○○、丁○○一個拿掃帚、一個拿
    棍子打我兒子辛○○的頭，辛○○的眼鏡都掉在地上，我有
    聽到辛○○叫說不要打了，眼睛看不到了，當時辛○○已經
    倒在地上，被告戊○○、丁○○還繼續打，我喊了：妳們在
    幹什麼，為何打我的孩子，被告戊○○、丁○○才停止，然
    後跑掉，我就攙扶辛○○回家云云（見本院卷第一二○頁）
    。惟查：
    1.本院將告訴人辛○○及證人己○○隔離後，經檢察官詰之
      證人己○○，其證稱：我到十一樓平臺的地方，那時候辛○○倒在地上口吐白沫全身在發抖云云（見本院卷第一二
      ○頁），經辯護人詰之：你在九十年十一月二日上午十一
      時許，你從十四樓下來，你看到你兒子被打，你當時看到
      你兒子是什麼姿勢？，答以：我不記得了，當時很亂。辯
      護人再詰之：你剛剛說，你兒子已經躺在地上？，竟答以
      ：我不記得了；再經檢察官詰之：剛剛我問你時，你說你
      在十一樓看到你兒子被被告兩人打，你說你當時看到你兒
      子是倒在地上，但是你回答辯護人說，你第一眼看到你兒
      子被打時，已經忘記你兒子當時的姿勢，到底你看到你兒
      子的情形怎樣？又答以：我從十四樓下來時，我在十一樓
      看到被告兩人在打我兒子辛○○，我第一眼看到我兒子辛○○當時是什麼姿勢我不記得了，可是後來他是倒下去的
      云云（見本院卷第一二四頁至第一二五頁）。證人己○○
      就目擊其子辛○○遭毆打時之姿勢，同一審理期間證述內
      容前後不一，經檢察官加以詰問僅能以不記得一語搪塞。
      另檢察官詰之證人己○○，其又證稱：我在十一樓看到的
      時候就是兩個女子打我兒子。我看到被告戊○○或丁○○
      用掃帚頭戳我兒子辛○○的眼睛，眼鏡都掉在地上，當時
      我一時緊張，我沒注意到是哪一個，我現在不記得是哪一
      個被告戳我兒子眼睛云云（見本院卷第一二四頁至第一二
      五頁）。其堅指目擊其子辛○○遭被告戊○○或丁○○戳
      刺眼睛時，被告戊○○、丁○○與告訴人辛○○均已同時
      在十一、十二樓平臺處，此又與告訴人辛○○指訴伊遭被
      告戊○○先戳刺其右眼，被告丁○○始下樓毆打伊之情節
      ，顯然不符。經檢察官詰之：為何辛○○說戳眼睛時，是
      被告戊○○戳他眼睛後，後來丁○○才拿棍子下來？為何
      你說你看到辛○○被戳眼睛當時，被告兩人都已經在場？
      證人己○○改稱：我當時看到的時候是這樣子。可能之前
      我兒子就已經被戳過了云云（見本院卷第一二五頁反面）
      ，惟此又與告訴人辛○○指訴伊僅遭被告戊○○戳眼睛一
      次等語歧異（見本院卷第一一八頁），是證人己○○是否
      在場目擊本件事發經過，顯然可疑。
    2.參以告訴人辛○○於偵查中指稱案發時除被告戊○○、丁○○外，沒有其他家人在場，沒有家人救伊等語（見同上
      第一四三一號偵查卷卷一第十五頁），此與證人己○○證
      稱目擊被告戊○○、丁○○二人毆打告訴人辛○○後，係
      由其攙扶告訴人辛○○回住處一節齟齬（見本院卷第一二
      ○頁反面），雖告訴人辛○○於本院審理時以遭被告戊○○、丁○○二人毆打後隨即昏迷，醒來已在加護病房一情
      解釋（見本院卷第一一四頁反面、第一一七頁），惟此又
      與證人賴賢勤於偵查中證述：我帶救護人員至庚○○位於
      蔚嵐山莊四十六號十四樓之住處時，我看見辛○○之精神
      狀況很清楚，辛○○還說他眼睛看不清楚，聲音還很清楚
      等語不合（見同上第一九八號偵查卷第八十五頁）。
    3.再者，告訴人辛○○與證人己○○均證稱除被告戊○○戳
      刺其眼睛外，被告丁○○亦持棍棒毆擊其頭部。惟告訴人
      辛○○當日所受頭部傷害係「右眼部創傷」、「右臉頰挫
      傷」、「硬腦膜下出血」，而依證人林家瑋、乙○○○○
      於本院審理時之證詞（見本院卷第一九二頁至第二○六頁
      ），及卷附甲種診斷證明書（見同上第一四三一號偵查卷
      卷一第九十四頁），告訴人辛○○之受傷照片（見同上第
      四七號偵查卷第五十九頁）可知，「右眼部創傷」應係指
      右眼角膜受損；「右臉頰挫傷」則係近右眼下方之瘀腫，
      亦即甲種診斷證明書所載之「右眼瞼挫傷」；至於「硬腦
      膜下出血」則應係受到前開外力傷害致位於顱內之硬腦膜
      下方出血，此外，告訴人辛○○頭部其餘部位並未檢視出
      任何傷勢，業據證人林家瑋醫師結證在卷（見本院卷第一
      九四頁反面），並有告訴人辛○○在臺北市立萬芳醫院之
      急診病歷紀錄在卷可稽（見同上第一四三一號偵查卷卷一
      第六十五頁）。由告訴人辛○○「右臉頰挫傷」之傷勢十
      分接近右眼，且告訴人辛○○指稱被告戊○○僅持掃帚戳
      刺其右眼一下，堪認告訴人辛○○所受「右眼部創傷」、
      「右臉頰挫傷」、「硬腦膜下出血」之傷勢應係被告戊○○以掃帚戳刺其右眼一下所致，此外，告訴人辛○○頭部
      既無其他外傷，是告訴人辛○○與證人己○○指證被告丁○○持棍棒毆打告訴人辛○○頭部云云，又與告訴人辛○○在臺北市立萬芳醫院之急診病歷紀錄及診斷證明書不符
      。
    4.末查證人己○○證述案發地點在臺北縣深坑鄉蔚藍山莊四
      十六號十樓、十一樓平臺處，本院認非實情，已如前述，
      是告訴人辛○○之指訴應有浮誇情事，證人己○○之證詞
      因其是否在場目擊，顯然可疑，本院認殊無可採。
  (三)再查證人癸○○於本院審理時結證稱：九十年十一月二日上
    午十一時許，我當時在蔚嵐山莊社區之健身房，健身房出來
    就是下中庭，上十幾個階梯就是上中庭，上中庭之左前方三
    十公尺處就是蔚嵐山莊四十六號，當時我聽到蔚嵐山莊四十
    六號那裡有女生很大之吼叫聲，好像有人在吵架，因為這個
    聲音一直未消失，所以我就走出健身房衝到聲音發出之地方
    即蔚嵐山莊四十六號一樓及二樓之樓梯間平臺，我看到一位
    神情凶悍之男子（即告訴人辛○○）和被告丁○○在拉扯，
    我感覺該名男子力氣很大，好像要打被告丁○○，被告丁○○手在胸前揮動空手抵擋，被告戊○○拉住該名男子之右手
    臂想要攔阻，被告戊○○看到我出現，就很緊急地跟我說，
    去叫林邱碧姬來，叫了好幾次，好像在求救，我就立刻衝出
    來去叫林邱碧姬等語（見本院卷第七十六頁至第八十一頁）
    ，核與其偵訊時之證詞相符（見同上第一九八號偵查卷第八
    十四頁、同上第一四三一號偵查卷卷一第三十一頁），衡以
    證人癸○○與被告戊○○、丁○○、告訴人辛○○並無怨隙
    ，又在偽證重典之心理壓力下為上開證述，當無刻意為不實
    證言之必要，較之辛○○、證人己○○此部分應有隱諱之指
    證，顯較可信。且證人癸○○所述與被告戊○○供稱：伊與
    告訴人辛○○在蔚嵐山莊一、二樓樓梯間發生拉扯，伊叫當
    時在頂樓之被告丁○○下來，被告丁○○當時是空手下來，
    並未出手毆打或以棍棒毆擊告訴人辛○○頭部等情一致，本
    院認被告丁○○僅於聽聞爭吵聲後下樓勸解協助被告戊○○
    ，並無積極證據顯示其出手毆打或以棍棒毆擊告訴人辛○○
    頭部或與被告戊○○具有傷害之犯意聯絡。是被告丁○○前
    開所辯，應非子虛。
  (四)至於證人甲○○於案發時並不在場，其證詞僅足證明當時曾
    聽聞頂樓有小狗之哀嚎聲及女子叫囂之聲音，尚不足以證明
    被告丁○○是否毆打告訴人辛○○，而臺北市立忠孝醫院驗
    傷診斷證明書一紙、臺北市立萬芳醫院診斷證明書三紙、告
    訴人辛○○之病歷影本一份及受傷照片三紙、臺北市立大安
    區公所之身心障礙手冊一紙、臺北市立萬芳醫院九十三年十
    月十三日萬院醫病字第九三一四三三號函，僅能證明告訴人
    辛○○受有如事實欄所載之傷害，及嗣後雙眼視力衰減之事
    實，並無法證明該傷勢為被告丁○○持棍棒與被告戊○○共
    同毆打所致，此外，復查無其他積極證據足資認定被告丁○○涉有上開犯行，既不能證明其犯罪，參諸前揭說明，自應
    為被告丁○○無罪之諭知。
據上論斷，應依刑事訴訟法第二百九十九條第一項前段、第三百
零一條第一項、第三百條，刑法第二百七十七條第一項、第四十
一條第一項前段，罰金罰鍰提高標準條例第一條前段、第二條，
判決如主文。
本案經檢察官陳淑雲到庭執行職務
中　　華　　民　　國　九十四  年　　七　　月　二十五　日
　　　　　　　　　        臺灣臺北地方法院刑事第十四庭
                              審判長法　官　吳靜怡
                                    法  官  王綽光
                                    法  官  孫萍萍
以上正本證明與原本無異。
如不服本判決，應於判決送達後十日內，向本院提出上訴狀。
　　　　　　　　　　　　　　　　    書記官　張汝琪
中　　華　　民　　國　九十四  年　　七　　月　二十八　日
